【裁判字號】    90,上,156
【裁判日期】    921230
【裁判案由】    租佃爭議
【裁判全文】
臺灣高等法院臺中分院民事判決      九十年度上字第一五六號
      上  訴  人  癸○○○
      訴訟代理人  陳廷律師
      被  上訴人  壬○○
                  甲○○
                  乙○○
                  丙○○
                  己○○
                  庚○○
                  戊○○
                  丁○○
      訴訟代理人  陳俊傑律師
      複  代理人  辛○○○
右當事人間租佃爭議事件，上訴人對於中華民國九十年二月一日臺灣苗栗地方法院第
一審判決（八十九年度訴字第四一號），提起上訴，本院於九十二年十二月十六日言
詞辯論終結，茲判決如左：
      主      文
原判決廢棄。
被上訴人在第一審之訴及假執行之聲請均駁回。
第一、二審訴訟費用，均由被上訴人負擔。
      事      實
壹、程序方面：
    本件原審原告徐秀水於民國（下同）八十九年七月二十三日原審訴訟中死亡，由
    其繼承人壬○○、林徐鳳二人聲明承受訴訟（見原審卷第一七五、一七八、二
    二七頁），惟嗣於九十年二月十三日經其二人為遺產繼承之協議，關於本件坐落
    苗栗縣竹南鎮○○○段一八二、一八三、一八五、六一四地號四筆土地（下稱系
    爭土地）徐秀水部分之應有部分悉由壬○○一人為繼承，並辦理繼承登記完畢，
    此有被上訴人等所提出之土地登記簿謄本在卷可稽（見本院卷第二宗第一二－一
    五頁），並據林徐鳳撤回起訴（見本院卷第一宗第一七七頁），爰不再列之為
    當事人，先此敘明。
貳、實體方面：
一、被上訴人主張：伊等共有之系爭四筆土地，與上訴人間原訂有耕地租佃契約，約
    定之耕作正產物為稻谷，詎上訴人未經伊等之同意，自八十年間起，於系爭土地
    之一部分闢建養魚池、養蝦池及停車場，樹立招牌，以供人釣魚、釣蝦，並長期
    僱訴外人顏金龍養殖魚蝦及看管魚池，顯已變更農地之原有性質，且不自任耕作
    ，雖其僅屬系爭土地之一部分，但兩造係以單一租約約定承租範圍，故依耕地三
    七五減租條約第十六條第二項之規定，兩造之租約已於八十年間全部歸於無效，
    其後兩造復未另訂新約，即使伊等仍有收取租金之情事，亦無從使已無效之租約
    恢復效力。又上訴人於拆除魚蝦池之設施後，卻於八十七間提供系爭土地，由他
    人傾倒工程廢棄土石及雜物，而予廢耕，迄八十八年間始載運沙土覆蓋其上，改
    種與契約不符之蕃石榴於其上，迭經伊等於八十七年十一月十七日向苗栗縣政府
    表明不予續租，及於八十九年五月二日以郵局存證信函聲明終止兩造之租約在案
    ，上訴人已屬無權占有系爭土地，任伊等催討，均不返還等土地等情，爰依耕地
    三七五減租條例第十六條第一、二項之規定提起本件訴訟，求為：(一)確認兩造就
    系爭土地之租賃關係不存在；(二)上訴人應將系爭土地返還予伊等及全體共有人之
    判決（被上訴人於原審原主張上訴人係將系爭土地轉租予訴外人顏金龍經營釣蝦
    及釣魚場，及廢耕及改種作物為由，而聲明終止租約於本院更正及補充事實及法
    律上之陳述如上）。
二、上訴人則以：(一)上訴人之祖先早於五十年間即租用系爭土地，於其旁蓋有農舍居
    住，並於其上設有四、五十坪之曬谷場，惟系爭土地原屬低窪，台一線道路闢建
    後，於八十五、六年間增設大排水溝堤防之前，每逢下雨，系爭土地即積水難退
    ，所種水稻每每淹死，收成不佳，故於八十年間，伊經全體出租人之代表人乙○
    ○之同意，將其中約百分之六十原屬低窪之土地稍加池堤，改為魚池，以供養漁
    蝦之用，並設遮陽棚，約二、三十坪，以保護蝦苗，以免於曬死，但因水質不適
    ，蝦苗均因而死亡，故實未經營釣蝦場，被上訴人所指之停車場，即上述之舊有
    之曬谷場，伊並未增闢停車場。伊除事先徵得全體出租人之代表乙○○之同意，
    於低窪部分系爭土地改為養魚池之外，自八十年至八十六年間，被上訴人之代表
    乙○○均按年向伊收取租金而無異議。按依土地法第一百零六條規定，耕地租賃
    乃包括漁牧在內，縱將耕地之一部變更為畜牧之用，亦非不自任耕作，且其變更
    耕作之方法，亦非得以終止租約之事由，早經最高法院著有七十年度台上字第三
    三○七號判決可參。又我國政府近年來之農業政策，為因應加入世界貿易組織，
    對農業所造成之衝擊，無不極力鼓勵休耕、轉作（如改作漁、牧）及休閒農業（
    如經營民宿、園藝），用以保護自耕農之權益。故若認佃農轉作即係不自任耕作
    ，顯與近年來政府之農業政策互相牴觸，而非耕地三七五減租條例之時代意涵，
    此從最高法院八十二年台上字第一○九六號判例所示：「種植稻、麥、茶、桑等
    供食衣原料之植物，固為農作物，即為改善居住、育樂環境而種植花卉樹種等園
    藝作物，以供出售者，既與造林有間，其所栽植之植物，係屬農業經營之一種，
    仍不失為農作物。」之意旨可知，是伊因部分土地低窪，順勢改為魚池，養殖魚
    蝦販賣，乃與現今之農業政策相合，並無不自任耕作之情事。(二)系爭土地原屬低
    窪，伊於廢棄魚蝦池時，為予填高，故曾僱車載土予以填高改良，但非用工程廢
    棄土石或雜物。且因系爭土地低窪，又在台一線道路之側，故於八十七年間，遭
    不明之第三人偷倒部分廢土，並非伊故意讓第三人堆置廢棄物，是被上訴人一再
    指訴伊違反廢棄物清理法乙案，均迭經台灣苗栗地方法院檢察署查無其事，而以
    九十年度偵字第五三八二號、九十一年度偵續字第二十一號、及九十二年度偵續
    一字第一號為不起訴處分在案，足見被上訴人所指伊供人堆置廢棄物而不自任耕
    種乙節並非事實。至伊於系爭土地上改種蕃石榴，乃應時勢所趨而改變耕作之方
    法而已，出租人不得以此主張終止租約，早據最高法院著有八十二年度台上字第
    二六六○號判決闡釋甚明可參，被上訴人於原審以此為由，聲明終止租約，亦無
    理由等語，資為抗辯。
三、原審法院斟酌兩造之主張及攻擊防禦方法之結果，認系爭耕地原係供種植水稻之
    農地，上訴人未經出租人之同意，逕將其中六一四號土地改闢為養蝦池，並搭蓋
    建物，一八二、一八三、一八五號土地則改闢為養魚池，逕作漁牧之用，而變更
    農地原有之性質，即屬違反耕地租佃契約，不自任耕作，原訂終約已全部無效，
    因認被上訴人依耕地三七五減租條例第十六條第一、二項之規定，訴請確認兩造
    之租賃關係不存在，並命上訴人返還系爭土地予被上訴人之全體共有人，為有理
    由，而為被上訴人全部勝訴之判決，並依兩造之陳明分別酌定相當之擔保金額，
    各為准予假執行及免為假執行之宣告。上訴人不服，提起上訴，求為判決如本判
    決主文之所示，被上訴人等則答辯聲明求為判決駁回上訴人之上訴。
四、查系爭坐落苗栗縣竹南鎮○○○段第一八二、一八三、一八五及六一四號土地原
    登記為被上訴人戊○○、甲○○及被上訴人壬○○之被繼承人徐秀水，及被上訴
    人乙○○、丁○○、丙○○、己○○、庚○○之被繼承人徐秀榮所共有，嗣徐秀
    榮、徐秀水分別於八十四年八月二十五日、八十九年七月二十三日死亡，乙○○
    、丁○○、丙○○、己○○、庚○○及壬○○分別於九十一年九月十日、及八十
    九年九月二十九日、九十年二月十三日辦理繼承登記為其所有人，而保持公同共
    有之關係。該四筆土地原承租人為上訴人之被繼承人劉欽郎，劉欽郎死亡後，由
    上訴人繼承該租賃關係，並於六十二年五月四日經苗栗縣竹南鎮公所為私有耕地
    租約之登記，租約正產物為稻谷，但以現金納租，嗣均按期續約，最後於七十九
    年六月九日由該管苗栗縣政府函准變更租約，但原訂租期即將屆至，上訴人又申
    請續約，經竹南鎮公所予以受理，並依規定通知被上訴人戊○○、徐秀水、甲○
    ○及徐秀榮等人，其等始於八十七年七月十八日具函聲明異議。其間，上開四筆
    土地原種植水稻，上訴人嗣於八十年間將其中一八二、一八三、一八五地號土地
    約百分之六十改闢為養漁池，八十二年間又將六一四地號闢為養蝦池及搭建遮陽
    棚以養蝦，迄八十六年間上述魚蝦池之設施始全數拆除，現上開四筆土地則全改
    種蕃石榴樹，而兩造因上開租佃爭議經苗栗縣政府調處不成立，而移送審理等事
    實，為兩造所不爭執，並經原審及本院受命法官履勘現場查明無訛，且有台灣省
    苗栗縣私有耕地租約影本（竹外字第一○○號）、土地登記謄本、戶籍謄本、繼
    承系統表附卷可稽，堪信為真實。
五、本件兩造主要之爭執要旨，乃在上訴人於八十年間起是否未經被上訴人之同意，
    先後將系爭土地約百分之六十改闢為魚池及養蝦池，並僱工養殖、看管魚池，且
    供人釣魚、釣蝦出售營利，已屬不自任耕作之情形，而使租約無效，暨其有無廢
    耕及轉作，是否違反耕地租約而得以終止租約數端：
  (一)查被上訴人主張兩造之租約已因上訴人擅自變更農地原有之性質，逕作漁牧之用
    ，違反耕地租約，而屬不自任耕作，其租約為無效，乃以上訴人已自認有改闢為
    養魚池、養蝦池，僱工養殖看管，並出售魚貨之事實，依耕地三七五減租條例第
    十六條第一項及最高法院八十五年度台上字第一二二七號、八十七年度台上字第
    五九二號判決要旨，其租約自屬無效云云為據，上訴人則否認有不自任耕作之情
    形，而以上開各情置辯。按承租人應自任耕作，並不得將耕地全部或一部轉租於
    他人；承租人違反前項規定時，原訂租約無效，得由出租人收回自行耕種或另行
    出租，耕地三七五減租條例第十六條第一項、第二項固分別定有明文。惟該條文
    第一項於四十年立法時行政院所送之草案乃僅規定為「承租人不得將耕地全部或
    一部轉租於他人」，而因承租人將耕地轉租，依土地法第一百零八條及當時之三
    七五減租條例第十七條第三款草案之規定，出租人僅止於得以終止租約，無異放
    任刁頑，故行政院乃咨請立法院將同條例第十六條第二項修正為違反第一項之規
    定轉租耕地者，其原訂租約因而失效，惟立法院為審議時，立法委員有鑒於因未
    限制承租人之資格，故多半由地痞或公務員自地主取得耕地後再行轉租，或以經
    營農場僱農代耕之方式為之，未實際自任耕作，而以脫法之方式牟利，顯有弊病
    ，為予杜絕，乃由立法委員提議，於第一項加列「承租人應自任耕作」數字，此
    有上訴人所提出之行政院恣請立法院審議之耕地三七五減租條例第十六條原條文
    來源說明，及立法院審議耕地三七五減租條例第十六條之經過及其說明在卷可考
    （見本院卷第一宗第八九－九三頁）。故依其立法理由，乃在杜絕「二地主」之
    情形，而強調須為「自任」耕作而已，至於其耕作之方法如何，則不在是否不自
    任耕作之疑義之內。又，耕地三七五減租條例第一條開宗明義已明定耕地之租佃
    ，依該條例之規定，該條例未規定者，依土地法及其他法律之規定，而土地法第
    一百零六條規定：以自任耕作為目的，約定支付地租，使用他人之農地者，為耕
    地租用。前項所稱耕作，包括漁牧。是依法條文義，凡「自任」者，無論為稻作
    或漁牧之耕作，均為「自任耕作」，故於論理上，殊無因自任稻作之耕作，改為
    自任漁牧之耕作，即解為非自任耕作之餘地，故最高法院七十年度台上字第三三
    ○七號判決闡稱「土地法第一百零六條規定，耕地租賃包括漁牧在內，則被上訴
    人雖將系爭耕地之一部，變更為畜牧之用，仍不失為自任耕作，上訴人指為不自
    任耕作，顯屬誤會。至被上訴人變更使用方法，尚非法定租約終止之原因，上訴
    人亦不得據以終止租約，請求收回系爭土地。」乃明斯旨。雖其後最高法院八十
    五年度台上字第一二二七號、八十七年度台上字第五九二號、九十二年度台上字
    第四四一號判決要旨，均指明「耕地三七五減租條例第一條所謂耕地之租佃，即
    土地法第一百零六條所稱之耕地租用，係指以自任耕作為目的，約定支付地租，
    使用他人之農地者而言。故耕地租賃，承租人應以耕地供耕作之用。如承租人變
    更耕作之使用目的，改充耕作以外之使用，即屬不自任耕作。所稱耕作，依土地
    法第一百零六條第二項之規定，雖包括漁牧，但此乃謂自始即約定租用他人之土
    地而為漁牧，亦屬於耕地租用而已，非謂凡屬耕地租用，即可任意變更農地原有
    性質而為漁牧使用。故原為栽培農作物之耕地租佃契約，承租人未經出租人同意
    ，逕將農地變更為漁牧之用，並興建設施，致變更農地原有性質，自屬違反耕地
    租佃契約，不自任耕作」之旨，惟其要件為：(1)承租人未經出租人同意，逕將農
    地變更為漁牧之用；(2)須致變更農地原有性質，而有違反耕地租佃契約之情形，
    始可解為「不自任耕作」。反之，其如經出租人之同意始將農地變更為漁牧之用
    ，或未變更農地原有之性質，而無違反耕地租佃契約之實質內容及其精神者，則
    不屬之。又最高法院九十年九月新編判例要旨，並未將上開八十五年台上字第一
    二二七號、八十七年台上字第五九二號判決要旨納為判例，而將八十二年台上字
    第一○九六號判決要旨納入判例揭示：「種植稻、麥、茶、桑等供食衣原料之植
    物，固為農作物，即為改善居住、育樂環境而種植花卉樹種等園藝作物，以供出
    售者，既與造林有間，其所栽植之植物，係屬農業經營之一種，仍不失為農作物
    。」之旨，其後八十三年台上字第一一七七號判決要旨復揭示：「訟爭土地早因
    無排水系統而不適宜再為水稻之耕作。則揆諸種植稻麥、茶、桑等供食衣原料之
    植物，固為農作物，即為改善居住、育樂環境而種植花卉樹種等園藝物以供出售
    者，仍不失為農作物，應屬耕地租用範疇之法意（按：參見本院八十二年八月二
    十四日八十二年度第八次民事庭會議決議。）被上訴人在訟爭一○一三－一號土
    地之一部分種植蘭花之行為，非屬「不自任耕作」，要無疑義」之意涵，又七十
    年度台上字第八四○號判決要旨並稱：「耕地三七五減租條例第一條所稱之耕地
    ，依土地法第一百零六條第二項規定，應包括漁牧地在內。本件上訴人將訟爭土
    地出租予被上訴人養魚，就令被上訴人所養者係觀賞用之熱帶魚，而非食用魚，
    亦不能因此即非耕地租賃」之意涵，乃均指耕地租用範疇之法意，應依時代趨勢
    探究其實質意涵之意。加以我國政府近年來之農業政策，為因應加入世界貿易組
    織，對農業所造成之衝擊，無不極力鼓勵休耕、轉作（如改作漁、牧）及休閒農
    業（如經營民宿、園藝），用以保護自耕農之權益。故若認佃農轉作即係不自任
    耕作，顯與近年來政府之農業政策互相牴觸，而非耕地三七五減租條例之時代意
    涵，此從上開最高法院八十二年台上字第一○九六號判例旨之精神揆之不難得之
    。以此推之，則種茶葉、花卉以供販售，養殖熱帶觀賞魚以供出售觀賞，均非若
    稻谷或食用魚以供食用，仍屬農業經營之方式，而非不自任耕作，則養魚蝦以供
    出售（無論為在場秤斤論兩買賣，或由購買者以自釣之方式販售），同理論之，
    亦無違農業經營之本旨，論理上當無獨解為即屬不自任耕作之情形，其論理始屬
    一貫。經查，(1)上訴人所以在八十年至八十二年間將系爭耕地改為養魚池及養蝦
    池，係因該承租地地勢低窪，緊鄰排水溝，每逢大雨即氾濫成災，耕地積水無法
    排出，嚴重影響稻作收成，上訴人乃利用自然低窪之地形（未經開挖），改成養
    漁池等情，業據證人王進祿、陳彩霖及顏金龍、吳金寬分別於本院準備程序中到
    庭指證及結證相符（見本院卷第九九－一○一頁、第一一三－一一五頁、第一二
    五－一二八頁）。又上訴人於將承租地改為魚池之前，因該地低窪，不利水稻生
    長，故當地主即出租人之全體代理人乙○○在八十年間到上訴人耕作處收取租金
    時，上訴人即對之表示，欲將部分耕地約占租佃土地面積百分之六十）改為漁池
    ，乙○○當即表示「沒有意見」等情，業據證人陳彩霖到庭指證明確，並經證人
    王進祿、吳金寬、劉宜秀分別於本院準備程序到庭指證確有其事在卷，衡諸地主
    即被上訴人之全體代人乙○○自七十六年起至八十七年間，連續到系爭土地向上
    訴人收取租金多年（其八十七年租金，係於簽收後再行退回，而由上訴人向法院
    提存），有其親自簽收租金之收據多紙附卷可憑（見本院卷第二三六－二三九頁
    ），被上訴人亦不諱言其間仍有收取租金之情事，僅辯稱：繼續收租不代表同意
    云云（見本院卷第一宗第一○一頁筆錄），或辯稱：縱續收租，亦無從使失效之
    租約恢復效力云云，參以被上訴人乃遲至八十七年七月十八日上訴人依法申請該
    管竹南鎮公所續訂租約書而時，始具函聲明異議，此有該函影本乙件在卷可憑（
    見原審卷第六十八頁），其間自八十年至八十七年長達七年之間，被上訴人均無
    具體之反對，並持續收租達七年之久，益徵上訴人所辯被上訴人乃同意其改為魚
    池、蝦池，以養殖魚蝦出售乙節，誠屬可信為真實。(2)按以承租之耕地建築房屋
    居住，固在不自任耕作之列（最高法院七十年台上字四六三七判例要旨參照），
    惟若屬單獨之農舍、防風林、曬谷場及漁牧之設施，乃為便利耕作而設，而非專
    供居住之用，則不在不自任耕作之列（最高法院八十三年台上字第一四七○號判
    決，六十四年台上字第五七一號判例），查上訴人為養殖魚蝦，乃順勢利用低窪
    之系爭土地加築池堤，並利魚苗、蝦苗之成長，以免遭強烈陽光曬死，故設遮陽
    棚以遮陽，此經證人顏金龍在本院準備程序到庭供證明確（見本院卷第一宗第一
    八七－一九一頁），既均為便利耕作漁牧而設，而非供人居住，且其養殖魚蝦以
    供販售，既經被上訴人之同意，已如前述，則難謂上訴人加置上開設施，改供養
    殖魚蝦之用即屬不自任耕作。次按養殖魚蝦以供販售，無論其販售之方式如何，
    應無違立法本旨及現今農業政策之趨勢，已如前述，被上訴人既同意在先，復指
    上訴人曾用系爭土地以營「天釣蝦場」，遂認上訴人不自任耕作，已難認有據
    。況上訴人雖曾欲兼營釣蝦場以販售魚蝦，並因而樹立釣蝦場之招牌，固有被上
    訴人提之相片二紙附於原審卷可稽，惟該招牌乃架設於保護蝦苗之遮陽棚之上，
    並非另占據系爭土地所闢之建築物或地上物，而該地水質不佳，上訴人所購入之
    蝦苗均一一死亡，故實際上並未經營釣蝦場以供釣蝦乙節，亦據證人陳彩霖及顏
    金龍供證明確。又被上訴人所提出之相片所示所謂之停車場，實為存在已達三十
    年以上之舊曬谷場乙節，迭據上訴人陳述甚明，並經證人陳彩霖、顏金龍供證相
    符（見本院卷第一宗第一二八頁、第一八八頁），即上訴人不諱言該處即舊曬谷
    場（見本院卷第一宗第二一三頁）。被上訴人既不能舉證證明上訴人確有經營釣
    蝦場之事實，徒以上開經廢棄不用之蝦苗遮陽棚及其上之招牌，暨舊曬谷場相片
    ，即指上訴人有經營釣蝦場之事實，亦屬無據。(3)按四十年間耕地三七五減租條
    例初立之初，第十六條第一項所以明定承租人應自任耕作，乃在防二地主假出租
    或經營農場之方式，以出租僱農代耕之方法侵害實際需耕地耕作農民之權利，已
    如前述，而同條例第十九條第一項第一款所謂承租人不能自任耕作，固包括承租
    人無耕作能力而需雇工耕作之情形在內，固經最高法院著有五十二年台上字第八
    三四號判決可參。惟此乃三、四十年前之舊觀念，姑不論其已與目前採農場經營
    之農業政策及農業發展條例之修正趨勢有悖，即以當時所謂之僱農或雇工耕作之
    意涵析之，乃指其不自任耕作或無耕作能力之情形而言。如承租人實際上有自耕
    能力，並客觀上有自任耕作，僅某方面僱工協助耕作者，尚難指為承租人即屬不
    自任耕作。查上訴人於八十一、二年間為養殖魚蝦，因不諳其技術，故僱請證人
    顏金龍協助，且上訴人平時即自任耕作，並與其家屬即配偶共同從事耕作，但因
    魚池於夜間亦需看管，以防宵小偷竊珍費之魚貨，故乃僱請證人顏金龍協助看管
    等情，已據證人陳彩霖、顏金龍供證甚詳在卷，是此與耕地三七五減租條例立法
    時，為防假農場經營之方式，不自任耕作，而專以僱農代耕之立法意旨不同，是
    尚難以上訴人僱請證人顏金龍為一部分之耕作協助，即指上訴人係不自任耕作。
    綜上，被上訴人既同意上訴人將系爭土地改闢為魚池，以養殖魚蝦販售，而兩造
    之租約，乃以固定之稻谷數量以折算現金納租，有上開租約在卷可稽，而上開魚
    池存在期間，被上訴人亦以此方式算計租金，持續收租達七年之久，已如前述，
    則於七年之後，該魚池及遮陽棚等物已廢，上訴人並已改種蕃石榴等經濟作物，
    系爭土地因在台一線兩側，並已明顯增值，被上訴人始以上訴人七年前經營魚池
    之舊事，指其為不自任耕作，兩造之租約應屬無效云云，主張收回系爭土地，尚
    嫌無據，殊不可取。
  (二)被上訴人雖指上訴人有廢耕系爭耕地，並將之提供予訴外人傾倒工程廢棄土石、
    雜物之情事，而認上訴人有不自任耕作之情形，但此為上訴人所否認。查上訴人
    為廢棄上述之魚池，並改善土質，乃僱車載土填高，且系爭土地原屬低窪，並在
    台一線道路兩側，故於八十七年間上訴人赴台北養病期間，曾遭不明人士偷倒廢
    土，上訴人乃將土地全面填高，以利排水，而改種蕃石榴經濟作物，並非上訴人
    故意讓第三人假倒廢棄物等情，迭據證人即上訴人在原審之訴訟代理人陳彩霖於
    原審及本院受命法官履勘現場時供述甚詳，且被上訴人一再指訴上訴人違反廢棄
    物清理法乙案，均迭經台灣苗栗地方法院檢察署查無其事，而以九十年度偵字第
    五三八二號、九十一年度偵續字第二十一號及九十二年度偵續一字第一號為不起
    訴處分在案，有該不起訴處分書影本三件在卷可參。而證人陳日堂、王進祿於檢
    察官偵查時，均證稱上訴人係僱車載土整地填土，核與證人陳彩霖所證係填土改
    善土質，以利種植蕃石榴之說相符。另經檢察官開挖之結果，在第六一四地號土
    地所見均為一般農田泥土，未見有廢棄物，在第一八二、一八三、一八五地號土
    地中心雖見離地面約三、四十公分處覆有白砂土物，但經苗栗縣政府環保局化驗
    之結果，亦非有害之廢棄物，此均據檢察官於九十二年偵續一第一號不起訴處分
    書內記載明確（見本院卷第二宗），足見被上訴人所指上訴人將系爭土地供人傾
    倒廢棄物而不自任耕作云云，顯非實情，藉此主張終止租約而收回系爭土地，亦
    無可取。
  (三)被上訴人另稱上訴人自八十八年起，於系爭土地上改種蕃石榴，與兩造租約所定
    其主產物為稻谷乙節不符，伊自可聲明終止租約，並收回系爭土地云云。惟按耕
    地承租人於約定主要作物生長季節，改種其他作物，非法所不許，此觀之耕地三
    七五減租條例第九條規定之意旨甚明，且有最高法院五十八年台上字第一一六一
    號判例及六十九年台上字第三二○一號判決為相同之論述可參。依此，種植蕃石
    榴，亦屬經營農業之範圍，且兩造之租約雖約定主產物為稻谷，惟其付租之方式
    ，乃以固定之稻谷數量以折付現金，改種其他作物，無論承租人之實際收成多寡
    ，均無其租金之算計及收取。且上訴人改種其他作物，雖未先徵得被上訴人之
    同意，但無系爭土地仍可耕種稻作之耕地性質，自無違反兩造租金之情事。況
    定期租賃，承租人變更使用方法，改種果樹蕃石榴並非法定終止租約之原因。出
    租人不得據以終止租約，收回耕地，最高法院著有八十二年度台上字第二六六○
    號判決可參，是被上訴人以上訴人擅自改種蕃石榴之經濟物作物，即指其違反兩
    造租約，聲明終止租約，並據以收回系爭土地，尚屬無理。
六、綜上所述，被上訴人主張上訴人有不自任耕作及違約之情形，認兩造租約已無效
    ，及聲明終止租約，均屬無據。從而，其請求確認兩造就系爭土地之租賃關係已
    不存在，並請求判命上訴人交還系爭土地，均無理由，不應准許。原審法院失察
    ，對於被上訴人同意上訴人將系爭土地改闢為魚池養殖魚蝦販售，及其後仍有七
    年收取租金，任其魚池轉作之事實存在之情，未調查審認，徒以上訴人有將耕地
    改闢為魚池之舊事，即認其不自任耕作，兩造之租約已無效，而為被上訴人勝訴
    之判決，判決確認兩造之租約已不存在，並命上訴人返還系爭土地，尚嫌速斷。
    上訴意旨據以指摘原判決不當，聲明求予廢棄改判，為有理由，自應由本院將原
    判決廢棄，並駁回被上訴人在第一審之訴及假執行之聲請，以資適法。
七、據上論結，本件上訴為有理由，依民事訴訟法第四百五十條、第七十八條、第八
    十五條第一項前段，判決如主文。
中      華      民      國    九十二    年     十二     月     三十     日
~B1民事第五庭審判長法  官  陳滿賢
~B2                法  官  古金男
~B3                法  官  朱  樑
右為正本係照原本作成。
如對本判決上訴，須於收受判決送達後二十日內向本院提出上訴書狀，其未表明上訴
理由者，應於提出上訴後二十日內向本院提出上訴理由書(須按他造人數附具繕本)。
上訴時應提出委任律師或具有律師資格之人之委任狀；委任有律師資格者，另應附具
律師及格證書及釋明委任人與受任人有民事訴訟法第四百六十六條之一第一項但書或
第二項（詳附註）所定關係之釋明文書影本。
~B                書記官  陳秀真
中      華      民      國    九十三    年      一      月      二      日
附註：
民事訴訟法第四百六十六條之一（第一項、第二項）
對於第二審判決上訴，上訴人應委任律師為訴訟代理人。但上訴人或其法定代理人具
有律師資格者，不在此限。
上訴人之配偶、三親等內之血親、二親等內之姻親，或上訴人為法人、中央或地方機
關時，其所屬專任人員具有律師資格並經法院認為適當者，亦得為第三審訴訟代理人
。
                                                                        Ｙ


司法院資訊處製作；財團法人民間司法改革基金會備份。
